【裁判字號】    95,易,200
【裁判日期】    951205
【裁判案由】    詐欺
【裁判全文】
臺灣臺東地方法院刑事判決               95年度易字第200號
公  訴  人  臺灣臺東地方法院檢察署檢察官
被      告  乙○○
                    (另案於臺灣泰源技能訓練所執行中)
上列被告因詐欺案件，經檢察官提起公訴（95年度偵字第1622號
），本院判決如下：
    主  文
乙○○共同意圖為自己不法之所有，以詐術使人將本人之物交付
，累犯，處有期徒刑伍月，如易科罰金，以銀元參佰元即新臺幣
玖佰元折算壹日。
    事  實
一、乙○○前曾因贓物案件，經臺灣高等法院臺中分院以82年度
    上易字第920號判處有期徒刑2年6月，於民國88年4月22日縮
    刑期滿執行完畢，詎猶不知悔改，因其係址設嘉義縣太保市
    ○○路2之2號「吉祥機車行」之負責人，與甲○○所經營之
    「光華機車行」間訂有機車代銷合作契約，約定由乙○○提
    供自己車行之機車推銷予客戶，客戶有意以分期付款方式購
    車時，「光華機車行」即給付車款予乙○○，向其購買機車
    ，再由「光華機車行」與客戶簽訂附條件買賣契約書，將機
    車出賣予客戶，乙○○代「光華機車行」銷售機車，每部車
    款在新臺幣 (下同)20,000 元以下可獲取500元、車款在20,
    000元以上可獲取1,000元之代銷費作為報酬。而丁○○○ (
    檢察官已另為不起訴處分)因需現金週轉，經友人介紹至「
    吉祥機車行」辦理借款，乙○○與丁○○○2人均明知丁○○○經濟窘困，並無資力繳納購車分期價款，亦無購買機車
    之意願，2人竟仍共同基於意圖為自己不法所有之犯意聯絡
    ，以"假購車真借款"之方式，向「光華機車行」人員佯稱丁○○○欲以動產擔保交易附條件買賣之方式，購買車牌號碼
    BB Q-021號重型機車1部，致「光華機車行」人員陷於錯誤
    ，誤以為丁○○○確有購買機車及繳納分期款之真意，而同
    意以附條件買賣之方式，出賣該部機車予丁○○○，雙方於
    92年2月24日簽訂附條件買賣契約書，約定分期價款為67,10
    0元，自92年2月24日起至同年12月10日止，每月1期，分11
    期給付，每期付款6,100元，「光華機車行」並於翌日給付
    48,000元之機車貨款及1,000元之代銷費予乙○○，其中車
    款部分已扣除第1期分期款6,100元，實際支付41,900元。乙○○於取得上開現金後，即將車款交予丁○○○，並旋即於
    同年3月4日，將上開車牌號碼BBQ-021號重型機車，以42,0
    00元之代價出售予陳家玲。嗣因丁○○○於取得上開車款後
    ，即分文未付分期款，致「光華機車行」追索無著而受有損
    害。
二、案經光華機車行負責人甲○○訴由臺灣嘉義地方法院檢察署
    檢察官呈請臺灣高等法院檢察署核轉臺灣臺東地方法院檢察
    署檢察官偵查起訴。
    理  由
甲、程序部分
一、按被告以外之人於偵查中向檢察官所為陳述，除顯有不可信
    之情況者外，得為證據，刑事訴訟法第159條之1第2項定有
    明文。查證人胡月桂於偵查中之證述內容，並無顯不可信之
    特別情形，且該證人復係具結後始行作證，有該等證人之結
    文在卷可稽 (見臺灣嘉義地方法院檢察署偵續第69號卷第15
    頁)，足資擔保應無編織誣陷被告之疑，從而揆諸前開法條
    明文，上開供述自有證據能力。
二、再按刑事訴訟法第159條第1項雖規定，被告以外之人於審判
    外之言詞或書面陳述，除法律有規定外，不得作為證據。惟
    同法第159條之5第2項已規定，當事人、代理人或辯護人於
    法院調查證據時，知有第159條第1項不得為證據之情形，而
    未於言詞辯論終結前聲明異議者，視為有前項之同意 (指同
    條第1項之同意作為證據)。經查本案被告乙○○、檢察官於
    言詞辯論終結前，均未就證人甲○○、陳家玲之偵訊筆錄主
    張有刑事訴訟法第159條第1項不得為證據之情形，本院審酌
    證人陳述時之情況，核無違法取證或其他瑕疵，認為以之作
    為證據為適當，是參照上開法律規定，應認上開證據均有證
    據能力，合先敘明。
乙、實體部分
一、訊據被告固坦承於92年2月24日、介紹丁○○○和告訴人所
    經營之光華機車行簽訂附條件買賣契約書，購入前揭車號BB
    Q-021號重型機車，並由光華機車行受領車款48,000元及代
    銷費1,000元，旋於同年3月4日將前揭機車以42,000元售予
    陳家玲之事實，惟矢口否認有何詐欺取財犯行，辯稱：伊與
    光華機車行合作代銷機車多年，促成附條件買賣約百餘件，
    從未發生爭議，本案一切手續正常，至丁○○○有無資力，
    本非伊之責任，再丁○○○於辦理分期借款購車之前確曾向
    被告言明待辦妥高利融資後，即有意將機車退回，被告亦明
    示機車買賣過戶手續一旦完成，倘要退貨，就必須支付車行
    相當於訂金之全額，此仍一般買賣生活經驗法則，被告確有
    向丁○○○收取6,000元退貨金額，用以維持被告機車行之
    開銷。再前開機車實價42,000元，光華機車行所訂契約車價
    連本帶利為67,100元，短短10個月不到，即生利息25,100元
    ，如此高利，自應縝密徵信，如丁○○○不按期履行，尚有
    連帶保證人可供摧討，自無何損失之可言，被告與丁○○○
    素不相識，且本案過程中亦分文未取，何有詐術之可言，更
    無所謂之犯意聯絡。況被告亦未與光華機車行約定分期貸款
    之機車不能購回，是被告將購回之前開機車再售予陳家玲，
    誠屬買賣上之當然，本案應屬光華機車行之失誤，與被告無
    關云云。經查：
(一)告訴人甲○○所經營之光華機車行，經被告仲介，於前揭時
    、地以分期付款方式，將被告車行所有之車號BBQ-021號重
    型機車出賣予共同被告丁○○○，並簽有附條件機車買賣契
    約書1份，由被告委由胡月桂代辦上開機車之過戶登記手續
    ，並由林國棟擔任本件分期付款買賣契約之連帶保證人; 該
    重型機車於同日由被告委由胡月桂辦妥過戶登記為丁○○○
    所有後，即向光華機車行請得車款41,900元 (即原約定機車
    價金48,000元，扣除第1期款6,100元)及代銷費1,000元，嗣
    於93年3月4日再由被告以42,000元之代價出售上開機車予陳
    家玲，並於同日由被告委由陳月桂辦理過戶手續，登記車主
    為陳家玲之事實，為被告於偵審中所自承不諱，核與告訴人
    甲○○指訴之情節相符 (見臺灣嘉義地方法院檢察署偵緝卷
    第34頁、第37頁)，證人戊○○、丁○○○、陳家玲、胡月
    桂亦分別於偵審中證述明確，並有附條件買賣契約書、丁○○○之身分證影本、行車執照、交通部公路總局嘉義區監理
    所93年4月6日嘉監車字第0930006023號函附車號BBQ-021號
    重型機車過戶登記書等相關資料、公路監理電子閘門車號查
    詢重型機車車籍單、光華機車行撥款予被告之吉祥機車行收
    據等件分別在卷可稽，被告此部分之自白核與事實相符，應
    可採信。
(二)證人丁○○○於偵查中結證稱: 當初因為缺錢，想要借錢，
    透過朋友介紹找上吉祥機車行，被告說要用買車的名義來貸
    款，頭期款的部分他們直接扣起來，實拿4萬多元，要分11
    期償還，總共要還6萬多元，沒有看過車號BBQ-021號機車，
    也沒有使用過，是去吉祥機車行要辦貸款，被告就請光華機
    車行的業務員過來，是在吉祥機車行跟業務員簽的買賣契約
    書等語 (見臺灣嘉義地方法院檢察署偵字第3465號卷第12頁
    ); 嗣於本院審理時復結證稱: 因為在好幾年前在嘉義，購
    買機車的時候，認識被告的。當時是以購買機車為由，實際
    上是要週轉。被告的確有說，可以用買機車的方式來貸款，
    沒有將車號BBQ-021號機車牽回去過，也從來沒有碰過該部
    機車，所以也談不上嫌棄機車不好騎這種事情，當初我是以
    購買機車為由，但我不知道被告是否有把機車過戶給我，被
    告是否隨後就把機車轉讓給別人，此部分我不知道，我除了
    拿錢以外，其他的事情我都不清楚等語 (見本院95年11月21
    日審判筆錄第3頁至第7頁)。是被告辯稱: 丁○○○於辦理
    分期借款購車之前確曾向被告言明待辦妥高利融資後，即有
    意將機車退回，被告亦明示機車買賣過戶手續一旦完成，倘
    要退貨，就必須支付車行相當於訂金之全額，此仍一般買賣
    生活經驗法則，被告確有向丁○○○收取6,000元退貨金額
    ，用以維持被告機車行之開銷云云，顯非事實，不足採信。
    被告與丁○○○間"假購車真借款"之事實，應堪採信。
(三)證人戊○○即光華機車行業務員於本院審理時，經訊以否有
    親眼看到本案系爭機車，在庭被告有無將機車交給丁○○○
    時，證稱: 我們只有打電話問吉祥機車行，確定機車是否有
    過戶到丁○○○的名下，然後請他們把行車執照影本送過來
    給我們，所以當時我也沒有親眼看到被告有將系爭機車交給
    證人丁○○○等語 (見本院審判筆錄第9頁)，參以證人即代
    辦機車過戶登記之胡月桂於偵查中結證稱: 車號BBQ-021號
    是被告委託伊辦理過戶登記的，申請書是伊填的，印章可能
    是被告拿給伊的，也可能是被告委託伊去刻的已忘記了，辦
    理1件收50元工資，沒有見過陳家玲，是吉祥機車行老闆乙○○將丁○○○及陳家玲雙方的身分證交給伊去辦理過戶的
    等語 (見臺灣嘉義地方法院檢察署偵續卷第12頁至第13頁、
    發查卷第47頁)，及證人陳家玲於偵查中證稱: 車號BBQ-021
    號機車是以42,000元買的，是在太保市家裡附近的中古車行
    買的等語 (見上開發查卷第20頁)，可知被告將車號BBQ-021
    號機車委由胡月桂辦理過戶登記於丁○○○名下後，即以之
    向光華機車行請款，隨後即將上開機車以42,000元價格售予
    陳家玲，並再委由胡月桂辦理過戶登記手續，光華機車行人
    員並未親見上開機車交付丁○○○收受之事實，應堪採信。
(四)綜上所述，共同被告丁○○○因缺錢週轉，乃向被告借貸，
    被告與丁○○○竟共同意圖為自己不法之所有，而基於詐欺
    取財之犯意聯絡，由被告介紹丁○○○以附條件買賣之方式
    ，向光華機車行辦理分期付款購買車號BBQ-021號中古機車
    ，丁○○○並交付身分證影本予被告憑以辦妥機車過戶登記
    ，致光華機車行因而陷於錯誤，誤信丁○○○有購入機車並
    分期繳付價金之真意而同意以附條件買賣方式，出賣該部機
    車予丁○○○，詎被告除未將上開機車交付予丁○○○外，
    更將之轉賣予陳家玲，而丁○○○亦未曾再給付任何買賣價
    金，是被告與丁○○○共同詐欺取財事證明確，被告前揭辯
    解，均屬臨訟卸責之詞，委無可取，被告犯行堪予認定，應
    依法論科。
二、被告行為後，刑法業於94年2月2日公布，於95年7月1日施行
    (下稱新刑法，修正前刑法稱舊刑法)。參酌最高法院95年5
    月23日刑事庭第8次會議決議，新刑法第2條第1項之規定，
    係規範行為後法律變更所生新舊法律比較適用之準據法，於
    新刑法施行後，應適用新刑法第2條條第1項之規定，為「從
    舊從輕」之比較。另於比較時應就罪刑有關之共犯、未遂犯
    、想像競合犯、牽連犯、連續犯、結合犯，以及累犯加重、
    自首減輕暨其他法定加減原因 (如身分加減)與加減比例等
    一切情形，本於統一性及整體性原則，綜其全部罪刑之結果
    而為比較。查被告行為後，(1)刑法第28條共犯之規定雖有修
    正，惟被告與丁○○○間之犯行既屬實行犯罪行為之正犯，
    則適用舊刑法第28條規定論擬，並無不利於被告。(2)新刑法
    第33條第5款修正為罰金：新臺幣1,000元以上，以百元計算
    之。與舊刑法第33條第5款所定罰金1元以上，參酌罰金罰鍰
    提高標準條例第1條前段規定之提高倍數10倍，舊刑法罰金
    為新臺幣30元以上，比較結果，以被告行為時之舊刑法就罰
    金刑部分之相關規定較有利於被告。(3)累犯部分，新刑法第
    47條雖有修正，惟被告本案犯行均屬故意，無論新舊刑法，
    均成立累犯。(4)經比較新舊法結果，以被告行為時之舊法較
    為有利於被告。從而，本件應適用被告行為時之法律即修正
    前刑法之相關規定論處，併此敘明。
三、核被告意圖為自己不法之所有，以詐術使人將本人之物交付
    ，係犯修正前刑法第339條第1項之詐欺取財罪。被告與丁○○○2人間，以"假買賣真借款"方式共同詐騙光華機車行，
    均具有犯意聯絡及行為分擔，為共同正犯。又被告前曾因贓
    物案件，經臺灣高等法院臺中分院以82年度上易字第920號
    判處有期徒刑2年6月，於88年4月22日縮刑期滿執行完畢，
    有臺灣高等法院被告前案紀錄表在卷可稽，5年以內再犯本
    案有期徒刑以上之罪，為累犯，應依修正前刑法第47條規定
    加重其刑。爰審酌被告與光華機車行間訂有代銷合作契約，
    並賺取代銷費，竟因貪圖不法利益，以假購車真借款之詐欺
    方法和丁○○○共同共同詐取光華機車行所付之車款，嗣並
    擅將標的機車轉售予陳家玲，丁○○○亦即未支付任何款項
    ，損害光華機車行之債權，及於偵審時猶飾詞狡辯、毫無悔
    意，犯後態度不佳，然犯罪手段尚屬平和，犯罪所生之損害
    ，尚非重大等一切情狀，量處如主文所示之刑。再依修正前
    刑法第41條第1項及修正前罰金罰鍰提高標準條例第2條之規
    定，易科罰金之折算標準，應以銀元300元即新臺幣900元折
    算1日，惟若依修正後刑法第41條第1項前段 (原罰金罰鍰提
    高標準條例第2條已同時刪除)之規定，應以新臺幣1千元、2
    千元或3千元折算1日，二者相較之下，應以修正前之規定較
    有利於被告，依刑法第2條第1項但書規定，應適用修正前刑
    法第41條第1項及修正前罰金罰鍰提高標準條例第2條規定，
    定其易科罰金之折算標準。
四、據上論斷，應依刑事訴訟法第299條第1項前段，修正前 (下
    同)刑法第28條、第339條第1項、第47條、第41條第1項前段
    ，罰金罰鍰提高標準條例第1條前段、修正前罰金罰鍰提高
    標準條例第2條，判決如主文。
本案經檢察官丙○到庭執行職務。
中    華    民    國    95    年    12    月    5     日
                  刑事第二庭審判長法  官  李水源
                                  法  官  簡芳潔
                                  法  官  曾宗欽
以上正本證明與原本無異。
如不服本判決，應於判決送達後10日內向本院提出上訴狀（須附
繕本）。
「切勿逕送上級法院」
                                  書記官  沈茜庭
中    華    民    國    95    年    12    月    5     日
附錄本案論罪科刑法條全文：
刑法第339條第1項：
意圖為自己或第三人不法之所有，以詐術使人將本人或第三人之
物交付者，處5年以下有期徒刑、拘役或科或併科1,000元以下罰
金。


司法院資訊處製作；財團法人民間司法改革基金會備份。
